【裁判字號】    99,建,47
【裁判日期】    991224
【裁判案由】    損害賠償
【裁判全文】
臺灣臺北地方法院民事判決                99年度建字第47號
原      告  立旺營造工程有限公司
法定代理人  黃兆宏
訴訟代理人  柴健華律師
被      告  信一預拌混凝土股份有限公司
法定代理人  楊智雄
訴訟代理人  林慶苗律師
複 代理 人  洪聖濠律師
上列當事人間損害賠償事件，本院於民國99年12月2日言詞辯論
終結，判決如下：
    主      文
被告應給付原告新臺幣貳佰伍拾貳萬零伍佰壹拾壹元，及自民國
九十八年八月廿八日起至清償日止，按年息百分之五計算之利息
。
原告其餘之訴駁回。
訴訟費用由被告負擔二分之一；餘由原告負擔。
本判決原告勝訴部分，以新臺幣捌拾肆萬零貳佰元供擔保後，得
假執行；但被告得以新臺幣貳佰伍拾貳萬零伍佰壹拾壹元為原告
預供擔保，而免為假執行。
原告其餘假執行之聲請駁回。
    事實及理由
一、原告主張：伊因承攬訴外人中華郵政股份有限公司（下稱中
    郵政公司）之「林口郵局新建工程」（下稱系爭工程），於
    民國92年9 月6 日向被告預拌混凝土，兩造並簽訂預拌混凝
    土訂購合約（下稱系爭買賣契約），約定自92年9 月3 日起
    至93年10月31日止之施工期間，由被告提供系爭工程所需之
    預拌混凝土。詎被告提供之混凝土疑有抗壓強度不足問題，
    自93年8 月21日起至同年10月20日止暫停施工，兩造召開協
    調會送臺北市土木技師公會鑑定，確認被告提供之混凝土不
    符系爭契約規定之350kg/c ㎡抗壓強度標準，致伊受有下列
    損害：遭中華郵政公司扣款新臺幣（下同）406 萬515 元
    ，其中361 萬9,350 元部分，業經另案臺灣高等法院94年度
    上字第954 號判決抵銷確定，尚有差額44萬1,165 元；遭
    業主扣款致短領物價調整款64萬9,682 元；自93年10月起
    改向訴外人喜殿企業股份有限公司及幸孚預拌混凝土廠股份
    有限公司叫料致生價差90萬2,556 元；需額外施作防水措
    施支付工程款73萬3,320 元；支出上開鑑定費28萬元；
    委請訴外人資育工程有限公司（下稱資育公司）施作刷鐵銹
    作業共計6 萬3,000 元；補貼負責施作鋼筋札包工程之鉦
    益工程行於停工期間之人力閒置費14萬4,900 元及復工後加
    班趕工施作費38萬8,500 元；賠償施作板模工程之下包金
    佃有限公司（下稱金佃公司）物價調整款60萬元；向訴外
    人友聯產物保險公司（下稱友聯公司）投保營造工程綜合保
    險保費8 萬5,008 元；委任訴外人安聯保全股份有限公司
    （下稱安聯公司）提供工地保全服務費計8 萬4,000 元。另
    伊依系爭契約為被告代墊支出壓力輸送車費用53萬4,300 元
    ，屢經催討，未獲置理。爰依民法債務不履行及不當得利之
    法律關係請求被告給付490 萬6,431 元本息等語。併聲明：
    (一)被告應給付原告490 萬6,431 元，及自起訴狀繕本送達翌
    日起至清償日止，按年息5 ％計算之利息；(二)願供擔保請准
    宣告假執行。
二、被告則以：原告於93年9 月9 日即通知伊提供之混凝土有瑕
    疵，卻遲至95年2 月17日始於另案審理期間請求減少價金，
    該減少價金之請求權，已罹於民法第365 條所定6 個月除斥
    期間而消滅。又物價調整指數係反應材料及勞務價格變化，
    屬法律上風險，與伊提供之混凝土是否符合系爭契約品質無
    關，原告支出之鑑定費用亦非可依債務不履行請求；且系爭
    工程並無停工必要，原告因管理不當或擅自停工所增加之各
    項費用，即無轉嫁由伊承擔之理；且原告本即應依其與業主
    間之契約給付相關保險及保全費用，並未因停工增加支出；
    亦否認原告代墊支出壓力輸送車費等語置辯。併聲明：(一)原
    告之訴及假執行之聲請均駁回。(二)如受不利判決，願供擔保
    請准宣告免假執行。
三、兩造不爭執之事實：
  (一)兩造於92年9 月6 日簽訂系爭買賣契約，約定自92年9 月3
    日起至93年10月31日止之施工期間，由被告提供原告系爭工
    程所需之預拌混凝土，並約定其中地下1 層及地面層之混凝
    土須達350 ㎏/ ｃ㎡之抗壓強度標準。被告於93年5 月31日
    、6 月1 日、14日及17日交付供澆製地下1 樓結構體之混凝
    土，及93年7 月24日所交付供澆製地面層結構體之混凝土未
    達上開約定標準，經台北市土木技師公會於93年10月19日提
    出鑑定報告在案。
  (二)被告曾於94年間基於系爭買賣契約法律關係訴請原告給付混
    凝土貨款361 萬9,350 元，於台灣高等法院94年度上字第
    954 號審理期間，原告以被告所交付混凝土有前開與系爭契
    約不符情形為由，致遭業主扣款406 萬0,515 元，請求被告
    負不完全給付之損害賠償責任，而為抵銷之抗辯，經法院認
    定該損害賠償與被告請求原告給付之價金361 萬9,350 元全
    數抵銷後，原告已毋庸給付價金，判決被告敗訴，嗣經最高
    法院駁回被告之上訴確定。
    以上事實，為兩造所不爭執（見審查卷第138 頁正、反面）
    ，且有預拌混凝土訂購單、鑑定報告書、臺灣高等法院94年
    度上字954 號判決、最高法院96年度台上字第1106號判決等
    件為證（見審建字卷第10至11頁、第12至29頁），併經本院
    依職權調閱上開民事卷宗查閱無訛，堪信為真實。
四、原告主張被告未依約提供系爭工程所需之預拌混凝土致受有
    支出鑑定費28萬元、短領工程款及物價調整款各44萬1,165
    元及64萬9,682 元、水泥發包價差90萬2,556 元、樓版滲水
    修繕費73萬3,320 元、僱請臨時工6 萬3,000 元及人力閒置
    費14萬9,000 元、模版物調補貼款60萬元、趕工費用38萬
    8,500 元、保險費8 萬5,008 元、保全服務費8 萬4,000 元
    等債務不履行之損害，並依系爭買賣契約或不當得利法律關
    係請求返還代墊輸送車費53萬4,300 元等語，惟為被告所否
    認，並以前揭情詞置辯，則本件爭點厥為：(一)原告就遭業主
    扣款部分，應否適用民法第365 條之規定而消滅？(二)原告請
    求各項因停工期間所生各項損害賠償，是否有據？(三)原告得
    否請求被告清償代墊壓力輸送車費用？
五、法院之判斷：
  (一)原告就遭業主扣款部分，應否適用民法第365 條之規定而消
    滅？
  1.按出賣人就其交付之買賣標的物有應負擔保責任之瑕疵，而
    其瑕疵係於契約成立後始發生，且因可歸責於出賣人之事由
    所致者，則出賣人除負物之瑕疵擔保責任外，同時構成不完
    全給付之債務不履行責任，買受人得依民法第226 條第2 項
    規定請求損害賠償，或適用給付遲延之法則，請求補正或賠
    償損害，此觀民法第227 條第1 項規定即明。原告主張被告
    應就前述瑕疵負不完全給付之債務不履行責任，就遭業主中
    華郵政公司扣減之貨款406 萬515 元，除已經上開確定判決
    抵銷之361 萬9,350 元外，尚有差額44萬1,165 元，並依此
    向被告請求賠償損害，尚非無據。
  2.被告雖辯稱債務不履行責任與瑕疵擔保責任競合時，債務不
    履行之規定應受物之瑕疵擔保特別規定之限制，即原告之損
    害賠償請求權因瑕疵擔保除斥期間經過而不得行使云云，惟
    物之瑕疵擔保責任與不完全給付之債務不履行責任，其法律
    性質、構成要件及規範功能各不相同，其請求權各別獨立存
    在，互不影響，以達請求權之行使目的為止，故買受人如主
    張出賣人應負不完全給付之債務不履行責任，而請求損害賠
    償時，應無民法第365 條規定之適用。本件原告係本於不完
    全給付之債務不履行法律關係，請求被告賠償損害（見審查
    卷第3 頁），而非本於瑕疵擔保請求權為請求。是被告此項
    抗辯，即非可採。
  (二)原告請求各項因停工期間所生各項損害賠償，是否有據？
  1.按債務不履行，除消極不給付的債權侵害之「給付遲延」及
    「給付不能」外，尚包括積極的債權侵害之「不完全給付」
    ，是項債務不履行，依民法第227 條第1 項規定，因可歸責
    於債務人之事由，致為不完全給付者，債權人固得依關於給
    付遲延或給付不能之規定行使其權利。惟該條所稱之不完全
    給付，係專就「瑕疵給付及加害給付」而為規範，必以契約
    成立前給付可能，嗣後給付內容不符合債務本旨，違反信義
    與衡平原則，而積極的債權侵害，始足稱之。又損害賠償，
    除法律另有規定或契約另有訂定外，不僅須填補債權人所失
    利益（即消極損害），並須填補債權人所受損害（即積極損
    害），民法第216 條規定甚明。故損害賠償之範圍，應以被
    害人實際所受損害為衡。
  2.本件被告提供之預拌混凝土於交付原告並灌漿於系爭工程之
    主體結構時即已特定且不能補正，原告本於系爭買賣契約之
    債務不履行請求權，揆諸前開說明，自得請求被告以金錢賠
    償。至於原告請求賠償之金額，應否准許，分述如次：
  (1)依原告與業主中華郵政公司簽訂之臺灣北區郵政管理局工程
    採購契約第7 條第4 項約定：「本工程施工期間…，施工期
    限在1 年以上，依照『交通部暨所屬機關工程估驗款隨物價
    指數調整計價金額實施要點』之規定調整計價」（見審查卷
    第34頁）。而系爭工程於94年11月3 日曾辦理物調款計算方
    式之第2 次契約變更，約定92年10月以後（含）所做工程之
    物調款均改以該次變更規定按「營造工程物價總指數」計算
    調整金額。本瑕疵混凝土數量扣款金額依上述基準之漲跌幅
    調整概算結果，物調款約為53萬2,066 元。因該部分混凝土
    費用既已扣款，依契約規定不予辦理計價及物價調整等情，
    業經中華郵政公司99年11月1 日產字第0990137923號函敘綦
    詳（見本院卷第101 頁正、反面），足見被告上開加害給付
    行為，致原告無法自業主中華郵政公司獲得上開物調款之給
    付利益，是原告請求被告賠償物調款53萬2,066 元，洵屬有
    據；逾此範圍，即無所憑。
  (2)原告主張自93年10月起另向他人採購混凝土受有差價90萬2,
    556 元之損害，固據提出預拌混擰土地訂購合約、發票為憑
    （見審查卷第51至66頁），惟系爭買賣契約期限迄93年10月
    31日始屆滿，原告於93年10月21日函詢業主中華郵政公司是
    否撤換預拌廠，中華郵政公司則於93年12月13日始函覆同意
    撤換預拌混凝土供應廠，各有上開原告及中華郵政公司函文
    可參（見審查卷第50頁、本院卷第28頁），足見業主同意撤
    換被告之供應商資格前，原告已自行決定另向他人採購預拌
    混凝土；原告亦自承：「工程尚未完成，而叫料之混凝土已
    用盡，故另行向廠商購買預拌混凝土」等語（見本院卷第40
    頁反面），縱使被告於93年5 月31日、6 月1 、14、17日及
    同年7 月24日交付之混凝土有上開瑕疵屬實，尚不得驟認被
    告日後交付之預拌混凝土規格仍不合系爭買賣契約債務本旨
    ，則原告於系爭預拌混凝土買賣供應契約終期屆至前，片面
    決定改向其他廠商採購系爭工程所需之預拌混凝土，要屬其
    自身考量，不能認為係因被告交付上開有瑕疵混凝土所生之
    損害；況系爭買賣契約與原告另行採購之預拌混凝土，在最
    大骨材、輸氣量等規格未盡全然相符，亦難互相比擬計算差
    價。是原告此部分請求，殊無可採。
  (3)原告主張因被告提供預拌混凝土有瑕疵，經委請臺北市土木
    技師公會鑑定，支出鑑定費28萬元，業經其提出被告不爭執
    形式上真正之收據1 紙為證（見審查卷第30頁）。本件係因
    被告對試體抗壓試驗有異議而要求中華郵政公司委由具公信
    力之第三者辦理結構安全鑑定，中華郵政公司遂指定臺北市
    土木技師公會辦理結構安全鑑定，有中華郵政公司93年9 月
    9 日產字第0931102375號函可稽（見本院卷第67頁），且上
    開費用係因被告給付內容不符合債務本旨，積極的侵害原告
    固有之權益，而為其伸張權利所必須，自應准許。被告辯稱
    ：鑑定費用非債務不履行之損害云云，委無足取。
  (4)原告因使用上開不符約定品質之預拌混凝土所施作之工程，
    需額外施作防水措施，支付工程款73萬3,320 元，業經其提
    出發票1 紙為證（見審查卷第68頁）。依卷附鑑定報告之鑑
    定結論與建議所載：標的物部分結構體有灌漿粒料搗築不均
    勻、樓版滲水及砂漿填補等品質瑕疵，其數量及現況雖不致
    影響其結構安全，但仍須予以改善，以保障結構體長久使用
    之品質（見審查卷第19頁），中華郵政公司亦據此發函原告
    應就結構體上述品質瑕疵儘速改善，此有該公司93年12月13
    日產字第0931103422號函可參（見審查卷第50頁），是被告
    上開瑕疵給付行為，侵害原告純粹經濟上損失之固有利益，
    自應負損害賠償責任。是原告此部分請求，應予准許。又系
    爭工程混凝土強度不足之瑕疵，非因灌漿粒搗築不均勻施工
    不良所造成，而係被告提供之系爭混凝土不符合系爭買賣契
    約所約定之抗壓強度品質而有瑕疵等情，業經臺灣高等法院
    94年度上字第954 號判決認定在案（參該判決理由四(一)3.，
    見審查卷第24頁），是被告辯稱：此係原告施工品質之瑕疵
    ，不應由被告承擔云云，不足採信。
  (5)系爭混凝土固有強度不足之瑕疵，惟尚符合系爭建物之結構
    設計安全規定，並無結構安全不堪使用之疑慮，亦毋庸拆除
    重建，有上開鑑定報告足憑，可徵系爭混凝土瑕疵並非重大
    ，則原告是否有停工之必要，殊非無疑；又有關混凝土抗壓
    強度不足瑕疵，業主中華郵政公司現場監工員僅就瑕疵影響
    部分要求承商暫停繼續施作，並未要求廠商就系爭工程全面
    停工，原告自93年8 月21日至同年10月26日除結構體混凝土
    施工不得繼續外，其他施工部分包含工地整理養護及假設工
    程等均仍照常進行，有中華郵政公司公司99年7 月22日產字
    第0990085508號函、同年9 月10日產字第0990111733號函可
    稽（見本院卷第70、95頁），並經證人即中華郵政公司派駐
    現場之監工涂勝斌證述在卷（見本院卷第60至62頁），足見
    業主中華郵政公司要求原告停工，乃原告與業主間之關係；
    參諸臺北市土木技師公會於93年9 月9 日接獲申請鑑定後，
    旋於同年月13日指派鑑定技師會同相關人員進行現場初勘、
    同年月20日進行現場會勘，檢視外觀表徵查驗是否有不良裂
    縫，並抽樣取回混凝土鑽心試體，有鑑定報告可考（見審查
    卷第15至16頁），難謂系爭工程為配合鑑定而有停工之必要
    ；遑論原告於臺北市土木技師公會提出上開鑑定報告前之93
    年9 月30日即向訴外人幸孚預拌混凝土廠股份有限公司訂購
    92萬154 元（含稅）之混凝土，益見原告仍可繼續施工，則
    原告就系爭工程全面停工所增加之費用，自不得轉嫁由被告
    承擔。是原告主張被告應賠償停工期間之額外支出及趕工費
    用，包括委請資育公司施作刷鐵秀作業支出工資6 萬3,000
    元、補貼鉦益工程行人力閒置費14萬9,000 元及趕工費用38
    萬8,500 元、賠償金佃公司施作模版物調補貼款60萬元等，
    均不應准許。
  (6)原告復主張：被告應賠償停工期間給付友聯公司投保營造工
    程綜合險保費8 萬5,008 元、給付安聯公司保全服務費8 萬
    4,000 元云云，為被告所否認，已難信實，且上開保險期間
    自91年12月20日至93年12月20日，原告與安聯公司之續約日
    期則自93年9 月1 日至同年11月30日，各有該保險單、服務
    委託書─續約申請書可考（見審查卷第81、93頁），原告既
    未延宕系爭工程之工期（見本院卷第40頁反面），上開費用
    本係原告所應支付，並未額外增加，要與被告是否提出瑕疵
    給付無涉，故原告請求被告賠償上述費用，亦無可取。
  (三)原告得否請求被告清償代墊壓力輸送車費用？
    原告主張為被告代墊支出壓力輸送車費用53萬4,300 元，業
    據提出奕輝公司開立之發票4 紙為證（見本院卷第31、32頁
    ）。依系爭契約其他約定事項第6 點：「以上邦浦與土尾均
    由乙方（指被告）單價中支付工資」（見審查卷第10頁），
    可見上開「邦浦」與「土尾」之費用，應由被告負擔。又證
    人即奕輝公司派駐工地負責人黃世昌證稱：「『邦浦』是指
    水泥壓送車，土尾是指搗築工人，本件混凝土雖是高性能混
    凝土，但因工程有樓梯、欄杆、柱子仍需要搗築，否則壓送
    水泥往上過程會產生氣泡，灌漿完成面也不會平整。把水泥
    運送上去只是一沱一沱，仍須搗築工把水泥整平，原告有按
    每立方公尺100 元計價給付報酬，採實做實算」等語（見本
    院卷第85頁反面至第86頁），是原告依不當得利法律關係請
    求被告返還上開代墊款53萬4,300 元，洵應准許。
六、綜上所述，原告本於債務不履行及不當得利之法律關係請求
    被告給付252 萬511 元（計算式：441165＋532066＋280000
    ＋733320＋534000＝0000000 ），及自起訴狀繕本送達翌日
    即98年8 月28日起（見審查卷第105 頁）至清償日止，按年
    息5 ％計算之利息，為有理由，應予准許；逾此範圍，即無
    憑據，應予駁回。本件原告勝訴部分，兩造均陳明願供擔保
    ，分別聲請宣告假執行或免為假執行，本院經審核尚無不合
    ，爰分別酌定相當擔保金額准許之。至原告敗訴部分，其假
    執行之聲請，已失所附麗，併予駁回。
七、本件為判決之基礎已臻明確，兩造其餘之攻擊或防禦方法及
    證據，經本院斟酌後，認為均不足以影響本判決之結果，亦
    與本案爭點無涉，自無逐一詳予論駁之必要，併此敘明。
八、據上論結，原告之訴為一部有理由、一部無理由，應依民事
    訴訟法第79條、第390 條第2 項、第392 條第2 項，判決如
    主文。
中    華    民    國    99    年    12    月    24    日
                  民事第四庭    法  官  胡宏文
以上正本係照原本作成
如對本判決上訴，須於判決送達後20日內向本院提出上訴狀。如
委任律師提起上訴者，應一併繳納上訴審裁判費。
中    華    民    國    99    年    12    月    24    日
                                書記官  曾寶生

司法院資訊處製作；財團法人民間司法改革基金會備份。
